【裁判字號】    97,訴,2319
【裁判日期】    980325
【裁判案由】    偽造文書等
【裁判全文】
臺灣臺北地方法院刑事判決              97年度訴字第2319號
公  訴  人  臺灣臺北地方法院檢察署檢察官
被      告  甲○○
                    （另案在臺灣臺北監獄受刑中）
上列被告因偽造文書等案件，經檢察官提起公訴（97年度偵字第
21833 號）及移送併辦（97年度偵字第21849 號），本院判決如
下：
    主  文
甲○○意圖為自己不法之所有，而侵占遺失物，處罰金新臺幣肆
仟元，如易服勞役，以新臺幣壹仟元折算壹日；又行使偽造私文
書，足以生損害於公眾及他人，累犯，處有期徒刑肆月，附表編
號壹所示之物沒收；又意圖為自己不法之所有，以不正方法由收
費設備取得他人之物，累犯，處有期徒刑參月；又意圖為自己不
法之所有，以詐術使人將本人之物交付未遂，累犯，處有期徒刑
參月；又行使偽造私文書，足以生損害於公眾及他人，累犯，處
有期徒刑肆月，附表編號貳所示之物沒收。有期徒刑部分應執行
有期徒刑壹年壹月，附表所示之物均沒收。
    犯罪事實
一、甲○○前於民國94年間因詐欺案件，經臺灣高雄地方法院判
    決有期徒刑3 月，並經臺灣高等法院高雄分院以95年度上訴
    字第635 號判決駁回上訴確定，於96年7 月16日縮短刑期執
    行完畢出監。詎仍不知悔改，於97年3 月19日中午，在臺北
    市中正區○○○路3 號之臺灣高速鐵路臺北車站內，拾獲乙
    ○○所遺失之台北富邦商業銀行信用卡1 張（卡號00000000
    00000000號），竟意圖為自己不法之所有，將之侵占入己，
    並利用上開信用卡為下列不法行為：
  (一)於97年3 月19日20時48分，基於偽造私文書並行使之犯意及
    意圖為自己不法所有之詐欺取財犯意，在臺北市中正區市○
    ○道○段100 號B1鄭州國際鞋店內，持乙○○上開信用卡刷
    卡購買新臺幣（下同）390 元之鞋子1 雙，並在附表編號1
    所示簽帳單之顧客簽名欄上偽造「乙○○」署名1 枚，用以
    表示已收受該商店所交付之交易標的物，並確認係乙○○本
    人刷卡消費之私文書，而行使該偽造「乙○○」簽帳單之私
    文書，以此詐術致使鄭州國際鞋店陷於錯誤而交付商品，足
    以生損害於乙○○及上開發卡銀行對於信用卡帳務管理之正
    確性。
  (二)於同年月20日6 時6 分，基於意圖為自己不法所有之犯意，
    在臺北市中正區○○○路3 號臺北車站地下1 樓臺灣高速鐵
    路股份有限公司所有之自動售票機處，將上開信用卡插入自
    動售票機內購買臺北車站至左營車站之高速鐵路車票4 張，
    共計4,020 元，以此不正方法，使自動購票機辨識系統對真
    正持卡人之識別陷錯誤，誤認係真正持卡人刷卡付費，而交
    付車票4 張。
  (三)於同日11時14分，基於意圖為自己不法所有之詐欺取財犯意
    ，在臺北市○○區○○路109 號之1 永鑫銀樓，持乙○○上
    開信用卡刷卡購買售價8,150 元之金飾，惟甲○○因無法提
    出身分證件以供核對其為乙○○本人，永鑫銀樓店員因未陷
    於錯誤，而以該信用卡刷退取消交易，致甲○○未得逞。
  (四)於同日11時24分，基於偽造私文書並行使之犯意及意圖為自
    己不法所有之詐欺取財犯意，在臺北市○○區○○路100 號
    1 樓佳佳銀樓內，持乙○○上開信用卡刷卡購買售價7,650
    之金飾，並在附表編號2 所示簽帳單之顧客簽名欄上偽造「
    乙○○」署名1 枚，用以表示已收受該商店所交付之交易標
    的物，並確認係乙○○本人刷卡消費之私文書，而行使該偽
    造「乙○○」簽帳單之私文書，以此詐術致使佳佳銀樓陷於
    錯誤而交付商品，足以生損害於乙○○及上開發卡銀行對於
    信用卡帳務管理之正確性。
  (五)嗣經銀行通知乙○○刷卡交易異常，乙○○始知信用卡遺失
    遭他人盜刷並報警處理，經鐵路警察局高鐵警務段警務人員
    調閱監視錄影帶，始循線查獲。
二、案經內政部警政署鐵路警察局報請臺灣臺北地方法院檢察署
    檢察官偵查起訴。
    理  由
壹、程序方面
    按被告以外之人於審判外之陳述，雖不符刑事訴訟法第 159
    條之1 至之4 等4 條之規定，然若當事人於審判程序中同意
    作為證據，法院審酌該言詞陳述或書面陳述作成時之情況，
    認為適當者，亦得為證據；又當事人、代理人或辯護人於法
    院調查證據時，知有刑事訴訟法第159 條第1 項不得為證據
    之情形，而未於言詞辯論終結前聲明異議者，視為有前項之
    同意，同法第159 條之5 定有明文。此立法意旨在於傳聞證
    據未經當事人之反對詰問予以核實，原則上先予排除。惟若
    當事人已放棄反對詰問權，於審判程序中表明同意該等傳聞
    證據可作為證據；或於言詞辯論終結前未聲明異議，基於尊
    重當事人對傳聞證據之處分權，及證據資料愈豐富，愈有助
    於真實發見之理念，且強化言詞辯論主義，使訴訟程序得以
    順暢進行，上開傳聞證據亦均具有證據能力。查本件證人乙
    ○○於警詢中之陳述，具有被告以外之人書面陳述之性質，
    屬傳聞證據，惟經本院依法提示予以調查，檢察官及被告均
    對此未表示異議，且經本院審酌該書面作成時無違法情事，
    應適宜為本案之證據。
貳、實體方面
一、訊據被告甲○○對於上開犯罪事實均坦承不諱，且經證人乙
    ○○於警詢中證述明確（97年度偵字第21833 號卷第7 頁、
    第8 頁），並有台北富邦銀行冒刷明細、D.C.T-鞋子簽帳單
    影本、佳佳銀樓簽帳單影本、永鑫銀樓、佳佳銀樓監視錄影
    畫面各1 份、臺灣高鐵車站監視錄影帶翻拍照片各2 張（上
    開偵查卷第10頁、第11頁、第14頁、第15頁、本院卷第25頁
    、第32頁）附卷可稽，是被告之自白與事實相符，應堪採為
    認定事實之證據。被告在佳佳銀樓出示乙○○之信用卡購買
    金飾，店員並刷卡取得銀行撥款授權，被告已著手施行詐術
    行為，然因被告無法提供身分證件以供核對，致店員發覺有
    異未陷於錯誤而未將財物交付予被告，並以信用卡刷退將此
    筆交易取消，被告既已實施使人交付財物之詐術，而有不法
    所有之意圖，即與詐欺罪之構成要件相符，且被告將乙○○
    之信用卡交予店員刷卡，客觀上非無使人陷於錯誤而誤信被
    告即為乙○○本人之虞，所用方法難認非詐術，雖銀樓店員
    未陷於錯誤，而未為被告所愚，惟仍應論以詐欺取財未遂罪
    （臺灣高等法院暨所屬法院57年度第2 次法律座談會參照）
    。本件被告犯行堪以認定，應依法論罪科刑。
二、論罪科刑：
  (一)核被告侵占被害人乙○○之信用卡之行為，係犯刑法第337
    條侵占遺失物罪；被告就犯罪事實一(一)、(四)冒用被害人名義
    刷卡消費後於簽帳單上偽簽如附表所示之持卡名義人「乙○
    ○」之署名，並持以行使，而順利詐得開犯罪事實一(一)、(四)
    之物品，足生損害於被害人之信用及信用卡特約商店、發卡
    銀行對於帳務管理之正確性，係犯刑法第216 條、第210 條
    之行使偽造私文書罪，同法第339 條第1 項之詐欺取財罪；
    被告就犯罪事實一(二)所為，係犯同法第339 條之1 第1 項之
    以不正方法由收費設備取得他人之物罪；被告就犯罪事實一
    (三)所為，係犯同法第339 條第1 項、第3 項詐欺取財未遂罪
    。
  (二)被告於附表所示簽帳單上偽造「乙○○」署名之行為，為偽
    造私文書之部分行為；又其偽造私文書後復持以行使，其偽
    造私文書之低度行為，應為行使之高度行為所吸收，不另論
    罪。
  (三)被告使用乙○○之信用卡而為犯罪事實一(一)、(四)行使偽造私
    文書、詐欺取財2 罪間，係基於單一盜刷信用卡消費之決意
    ，為達成該犯行所為之各個舉動，應屬法律概念之一行為，
    其一行為觸犯上開2 罪名，為想像競合犯，應依刑法第55條
    規定，均從一重之行使偽造私文書罪處斷。
  (四)被告所犯上開侵占遺失物罪、行使偽造私文書罪、以不正方
    法由收費設備取得他人之物罪、詐欺取財未遂罪間，犯意各
    別、行為互殊、侵害不同法益，自應予以分論併罰。
  (五)另本件移送併辦部分（97年度偵字第21849 號）之犯罪事實
    與起訴犯罪事實相同，本院已併予審酌，附此敘明。
  (六)被告前於94年間因詐欺案件，經臺灣高雄地方法院判決有期
    徒刑3 月，並經臺灣高等法院高雄分院以95年度上訴字第63
    5 號判決駁回上訴確定，於96年7 月16日縮短刑期執行完畢
    出監，有臺灣高等法院被告前案紀錄表在卷可稽，其受有期
    徒刑執行完畢，5 年內故意再犯本件最重本刑為有期徒刑以
    上之行使偽造私文書罪、以不正方法由收費設備取得他人之
    物罪、詐欺取財未遂罪，均為累犯，應依刑法第47條第1 項
    規定加重其刑。被告就犯罪事實一(三)已著手於詐欺取財犯罪
    行為之實行，而未至取得財物之結果，為未遂犯，依刑法第
    25條第2 項之規定減輕其刑，並依法先加後減之。
  (七)爰審酌被告不思以正當方式賺取所需，竟侵占乙○○之信用
    卡復恣意持卡消費，以獲取財產上之不法利益，所為實無足
    取，且迄今未能與被害人及銀行達成和解，對之為合理之賠
    償，然念其犯後坦承犯行，態度良好，復參以其各次犯行所
    造成被害人之損害非鉅等一切情狀，分別量處如主文所示之
    刑，罰金部分諭知易服勞役之折算標準，並就有期徒刑部分
    ，定其應執行之刑，以示懲儆。
  (八)附表所示簽帳單上偽造之「乙○○」署名，均依刑法第219
    條規定宣告沒收。至偽造署名於其上之具文書形式如附表所
    示之簽帳單因已交付行使，屬各該銀行所有，自不得予以宣
    告沒收。
  (九)檢察官雖以被告有犯罪習慣，請求本院依刑法第90條第1 項
    之規定，諭知被告入勞動場所強制工作。惟按該法所指之習
    慣犯，與累犯、連續犯之性質有別，必須有具體之事實，足
    資證明行為人有犯罪之惡習及慣行，始有習慣犯規定之適用
    ，並非一有累犯或連續犯之情形，即可認為有犯罪之習慣（
    最高法院54年度台上字第3041號判決要旨參照）。又因保安
    處分實質上亦具有刑罰之性質，故其宣告應符合比例原則，
    且法院應審酌行為人所為行為之嚴重性、行為人所表現之危
    險性及對於行為人未來行為之期待性，決定應否令入勞動處
    所強制工作。本件被告雖有為犯罪事實欄所述之犯行，惟均
    係於97年3 月19日、20日2 日內所為，尚與懶惰成習、長期
    間且有計劃一再多次數而以犯罪成為日常習慣之情形有所不
    同，其應屬一時貪念所為之犯罪行為，而非有犯罪習慣之人
    。況經本院審酌被告所為上開犯行之動機、手段、被害人所
    受損害及其等犯後態度等一切情狀，量處如主文所示之刑，
    應足以體現司法正義，並契合社會感情，參以諭知被告強制
    工作既非矯正其犯行之唯一方法，並審酌藉強制工作手段以
    矯正被告犯罪習性應合乎一定之比例，並求得法益間之均衡
    等情綜合以觀，本院認尚無對被告諭知宣告強制工作之必要
    。因此，本件爰不宣告被告於刑之執行前，令入勞動場所強
    制工作，附此敘明。
參、不另為無罪諭知部分：
一、公訴意旨另以：被告於97年3 月20日11時14分，在臺北市○
    ○區○○路109 號之1 永鑫銀樓，持乙○○上開信用卡偽簽
    乙○○之署押，刷卡消費8,150 元購買金飾，而製作刷卡繳
    費紀錄，以示乙○○簽帳繳付費用，因認被告涉犯刑法第
    216 條、第210 條行使偽造私文書罪嫌等語。
二、按犯罪事實應依證據認定之，無證據不得認定犯罪事實；不
    能證明被告犯罪者，應諭知無罪之判決，刑事訴訟法第154
    條第2 項、第301 條第1 項分別定有明文。又事實之認定應
    憑證據，如未能發現相當證據，或證據不足以證明，自不能
    以推測或擬制之方法，為裁判基礎。
三、公訴人認被告涉犯上開犯行，無非以證人乙○○之指訴、台
    北富邦銀行冒刷明細資為主要論據。訊據被告堅決否認有何
    在永鑫銀樓之信用卡簽帳單上偽造乙○○署名之犯行，辯稱
    ：我記得沒有簽簽帳單等語。
四、經查：本件卷內並無被告於97年3 月20日11時14分偽造「乙
    ○○」署名之簽帳單附卷可資佐證，且經本院向財團法人聯
    合信用卡處理中心調取上開簽帳單資料，具該中心回函稱該
    筆交易於消費當日（2008年3 月20日）即已取消交易，且經
    洽「永鑫銀樓」調閱，商店經辦曾先生表示帳單已銷毀，致
    無法提供等語，此有該中心97年12月19日97連卡會計字第09
    70600379號函存卷可憑（本院卷第28頁），本院雖欲傳訊當
    日負責與被告交易之永鑫銀樓店員以釐清此部分案情，而以
    電話向永鑫銀樓詢問當日是由何人負責與被告之交易，惟該
    銀樓店員侯小姐稱無人記得當天是何人與被告交易，且如果
    沒有出示證件，就直接將帳單撕掉等語，有本院公務電話紀
    錄在卷可查（本院卷第42頁），是被告在店員刷卡後是否確
    有在簽帳單上偽造「乙○○」署名，要非無疑，本院既已窮
    盡證據方法而無法證明時，應對被告為有利認定，此外，復
    查無其他積極證據足資認定被告有何偽造上開私文書之犯行
    ，揆諸前開規定意旨，既不能證明被告此部分之犯罪，即應
    諭知被告無罪之判決。惟此部分若構成犯罪，仍與本案犯罪
    事實一(三)有罪部分有想像競合犯之裁判上一罪關係，爰不另
    為無罪之諭知。
據上論斷，應依刑事訴訟法第299 條第1 項前段，刑法第216 條
、第210 條、第339 條第3 項、第1 項、第337 條、第339 條之
1 第1 項、第25條第2 項、第47條第1 項、第51條第5 款、第42
條第3 項、第219條，刑法施行法第1 條之1 ，判決如主文。
本案經檢察官蔡彥守到庭執行職務。
中    華    民    國    98    年    3     月    25    日
                  刑事第十八庭審判長法  官  胡宗淦
                                    法  官  彭慶文
                                    法  官  林芳華
以上正本證明與原本無異。
如不服本判決應於收受送達後10日內向本院提出上訴書狀，並應
敘述具體理由；其未敘述上訴理由者，應於上訴期間屆滿後20日
內向本院補提理由書（均須按他造當事人之人數附繕）「切勿逕
送上級法院」。
                                書記官  林鈴芬
中    華    民    國    98    年    3     月    25    日
附錄本案論罪科刑法條
刑法第210條
偽造、變造私文書，足以生損害於公眾或他人者，處5 年以下有
期徒刑。
刑法第216條
行使第 210 條至第 215 條之文書者，依偽造、變造文書或登載
不實事項或使登載不實事項之規定處斷。
刑法第339條
意圖為自己或第三人不法之所有，以詐術使人將本人或第三人之
物交付者，處5 年以下有期徒刑、拘役或科或併科1,000 元以下
罰金。
以前項方法得財產上不法之利益或使第三人得之者，亦同。
前2項之未遂犯罰之。
刑法第339條之1第1項
意圖為自己或第三人不法之所有，以不正方法由收費設備取得他
人之物者，處1 年以下有期徒刑、拘役或3,000 元以下罰金。
刑法第337 條意圖為自己或第三人不法之所有，而侵占遺失物、
漂流物或其他離本人所持有之物者，處500 元以下罰金。
附表
┌─┬────┬─────┬───┬───┬────┬────┐
│編│銀行名稱│信用卡號碼│簽帳消│消費詐│消費詐財│偽造署名│
│號│        │          │費日  │得金額│地點    │數目    │
│  │        │          │期    │（新臺│        │        │
│  │        │          │      │幣）  │        │        │
├─┼────┼─────┼───┼───┼────┼────┤
│1 │台北富邦│0000000000│97年3 │390 元│鄭州國際│偽造「陳│
│  │商業銀行│957502    │月19日│      │鞋店    │瑞芝」署│
│  │        │          │      │      │        │名壹枚。│
├─┼────┼─────┼───┼───┼────┼────┤
│2 │同上    │同上      │97年3 │7,650 │佳佳銀樓│偽造「陳│
│  │        │          │月20日│元    │        │瑞芝」署│
│  │        │          │      │      │        │名壹枚。│
└─┴────┴─────┴───┴───┴────┴────┘


司法院資訊處製作；財團法人民間司法改革基金會備份。
